臺灣臺北地方法院民事判決　　　　　　　94年度訴字第5397號
原　　　告　復谷股份有限公司
法定代理人　乙○○
被　　　告　優海船務代理有限公司
法定代理人　甲○○
上列當事人間返還不當得利等事件，本院於民國94年11月17日言
詞辯論終結，判決如下：
    主  文
原告之訴駁回
訴訟費用由原告負擔。
    事實及理由
一、原告起訴主張：原告前與被告合夥承購食用乾黑木耳（下稱
    系爭貨物），並簽訂合約書一紙。因系爭貨物屬政府未開放
    進口之中國大陸貨物品項，是雙方約定原告同意將貨物退運
    至香港，由被告配合之船公司運往第三國加工製造包裝後，
    再安排後續運輸通關事宜，每公斤承運費用以新台幣（下同
    ）50元計。嗣系爭貨物於民國（下同）94年6月28日由高雄
    港出口運至香港，由香港TRADE WAYS EXPRESS（HK）CO.,LT
    D 在香港碼頭換裝貨櫃後，被告未依合約書約定將系爭貨物
    轉口第三國加工方式進貨，即於94年7月8日運返基隆。查依
    據船公司裝船、海運費、海關進口稅捐、碼頭報關運輸操作
    費等，系爭貨物運費實際為每公斤23.7元，逾此部分之每公
    斤26.3元即屬不當得利，被告應退還642,193.8元，而原告
    持有50%股份，原告自得請求其中所屬321,096元。又原告將
    持有系爭貨物169箱銷售予訴外人景彬工業股份有限公司朱
    篤二，惟遭其拒絕，並謂：「台北世順船務代理公司甲○○
    之來貨係『賊貨，不明來路貨‧‧‧』」，致原告在台灣內
    銷市場經營逾20年之商譽受損，為此並請求20萬元。並聲明
    ：要求被告不當得利退還及賠償商譽損失。
二、被告則以：按合約書第3條並無原告所稱應運往第三國加工
    製造之事宜，被告配合之船務已依合約精神確實完成運送責
    任，其如數支付合約費用，並無不當，雙方亦不得干涉實際
    配合之船務公司之成本及利潤。又查，被告於94年7月20日
    通知原告其應支付第一個貨櫃進口運費之一半金額即203,02
    5 元，原告嗣於94年7月21日交付第一銀行長安分行開立面
    額203,025元之票據予被告，並要求安排當天下午拖車運至
    原告所指定之彰化倉庫，對於運費並無疑問。待至第二貨櫃
    、第三貨櫃完成交付，原告亦僅於94年8月19日以傳真文件
    就介紹人佣金、發票稅有疑慮，則原告迄提起本件訴訟，實
    屬不當。至原告所稱訴外人景彬工業股份有限公司稱賊貨一
    事，惟被告不識景彬工業股份有限公司朱篤二，且依合約書
    第1條及原告所提退運出口資料，系爭貨物來源為原告負責
    承購，被告僅負責承運運輸事宜，貨物不明責任本應由原告
    負擔等語，以資抗辯。並聲明：原告之訴駁回。
三、原告起訴主張兩造合夥承購系爭貨物，並簽立合約書一紙，
    約定系爭貨物承運費用為每公斤50元等情，為被告所不爭執
    ，應可信實。然原告主張被告應返還不當得利款項並賠償商
    譽損失，則為被告所否認。是本件原告之請求有無理由，爭
    點即在於：被告有無不當得利？被告有無侵害原告之商譽並
    致使原告之商譽受到損害？
四、原告雖主張被告依約負有將系爭貨物運至第三國加工之義務
    ，然被告違約未為，故應返還不當得利云云，惟為被告否認
    。按無法律上之原因而受利益，致他人受損害者，應返還其
    利益。雖有法律上之原因，而其後已不存在者，亦同。民法
    第179條固定有明文。惟查，兩造所不爭執之系爭合約書第3
    條業已載明「甲方（即原告）同意貨物退運至香港後，由乙
    方（即被告）配合之船務公司安排後續運輸通關事宜，每公
    斤承運之運費為新台幣伍拾元整」（見本院卷第6頁），僅
    約定系爭貨物退運至香港後，「由被告負責配合之船務公司
    安排後續運輸通關事宜」，而觀之合約書之其他條文（即第
    1 、2、4條），除約定甲方之應作為義務及所需費用外，並
    約定雙方合夥各人所占之股份暨利潤之分配，均以各人50 %
    計算，亦無原告所稱應將系爭貨物送至第三國加工之約定，
    是原告主張被告未將系爭貨物運往第三國，而逕運返基隆係
    有違合約書之約定云云，核與系爭合約書之約定並不相符，
    並無可取。次查兩造約定系爭貨物之每公斤承運運費為50元
    ，不惟有系爭合約書第3條之約定可稽，復有原告自行核計
    之費用款項結清表（見本院卷第16頁、第31頁）可考，被告
    既係依兩造間之運費約定收取每公斤貨物承運為50元之運費
    ，顯非無法律上之原因而受利益，則原告主張被告就系爭貨
    物支出之實際運費為每公斤23.7元，逾此部分之每公斤26.3
    元即屬不當得利，並據此要求被告應予返還不當得利云云，
    亦無可取。
五、又原告主張伊遭外人朱篤二指稱伊所販賣之貨物係「賊貨，
    不明來路貨」，使伊商譽受損，應由被告負責賠償云云，同
    為被告否認。按侵權行為損害賠償之債，須損害之發生與加
    害人之故意或過失加害行為間有相當因果關係，始能成立。
    原告雖主張訴外人朱篤二曾為前揭言詞，致伊受有商譽損害
    ，復陳稱「‧‧‧朱先生說我這是賊貨，因為被告與朱先生
    的客戶之前有商業上糾紛，我這169箱交給朱先生，朱先生
    轉給他朋友‧‧‧他朋友告訴朱先生這是甲○○的貨這是賊
    貨，所以我受損害‧‧‧」（見本院卷第32頁）云云，縱原
    告所言屬實，惟查前揭話語並非被告所為，被告復不認識朱
    篤二與其友人，且依系爭合約書第1條之約定，系爭貨物亦
    係原告採購取得（見本院卷第6頁），由兩造共同進行銷售
    ，準此，系爭貨物果係來路不明者，亦非被告肇致並應由被
    告負責，況原告並未證明其商譽受有何等之損害，及被告與
    伊商譽所受之損害間有何因果關係。是原告主張被告應賠償
    伊之商譽受損200,000元，亦屬無據。
六、綜上所述，原告既未能舉證證明兩造業已約定被告負有將系
    爭貨物送交第三國加工之義務，亦未證明被告侵害其商譽並
    致其商譽受有何種損害及其間之因果關係存在，一如前述，
    從而，原告請求被告返還不當得利款項暨商譽損失，為無理
    由，不應准許。
七、至兩造其餘之攻擊或防禦方法，及未經援用之證據，經本院
    斟酌後，認為均不足以影響本判決之結果，自無一一詳予論
    駁之必要，併此敘明。
八、結論：原告之訴為無理由，依民事訴訟法第78條，判決如主
    文。
中　　華　　民　　國　　94　　年　　12　　月　　5 　　日
                  民事第三庭    法　官　林振芳
以上正本係照原本作成
如對本判決上訴，須於判決送達後20日內向本院提出上訴狀
中　　華　　民　　國　　94　　年　　12　　月　　5 　　日
                    　　　　　　書記官　李淑芬
